【裁判字號】    98,台上,6726
【裁判日期】    981112
【裁判案由】    殺人等罪
【裁判全文】
最高法院刑事判決            九十八年度台上字第六七二六號
上  訴  人  甲○○
                    （
選任辯護人  王東山律師
上  訴  人  乙○○
                    52號（
選任辯護人  葉宏基律師
上  訴  人  丙○○
                    之1號（
選任辯護人  簡旭成律師
            蔡雲璽律師
上列上訴人等因殺人等罪案件，不服台灣高等法院中華民國九十
八年九月八日第二審判決（九十八年度上重訴字第六號，起訴案
號：台灣士林地方法院檢察署九十七年度偵字第三三八六、三五
一八、五一九一號），提起上訴，本院判決如下：
    主  文
原判決關於殺人及遺棄屍體部分均撤銷，發回台灣高等法院。
其他上訴駁回。
    理  由
一、撤銷發回（即甲○○、乙○○、丙○○殺人及甲○○、乙○
○遺棄屍體）部分：
本件原判決維持第一審論上訴人甲○○、乙○○、丙○○（下稱
上訴人三人）以共同殺人罪，依序各處無期徒刑、有期徒刑十二
年、有期徒刑十二年，及分別為褫奪公權之諭知；又論甲○○、
乙○○以共同遺棄屍體罪，均各處有期徒刑一年部分之判決。駁
回檢察官及上訴人三人各該部分在第二審之上訴，固非無見。
惟按：(一)、客觀上為法院認定事實及適用法律基礎之證據，雖已
調查而其內容尚未明瞭者，即與未經調查無異，如遽行判決，仍
屬應於審判期日調查之證據而未予調查之違法。原判決事實認定
甲○○邀集乙○○、丙○○二人約被害人杜承恩外出，係為談判
賭債糾紛，並伺機加以教訓，甲○○與被害人在乙○○所駕駛休
旅車上，為賭債發生爭執；上訴人三人共同剝奪被害人行動自由
，由甲○○、乙○○二人在車上將被害人雙手反綁，車行途中，
由甲○○予以毆打後，上訴人三人提升原來傷害之犯意為殺人之
故意，甲○○先指示乙○○中途停車，並要伊至台北縣中和市○
○街三十五號「坤展10元店」購買斑馬牌五股童軍繩一條交予甲
○○，甲○○、丙○○二人合力以該童軍繩纏繞在被害人頸部、
腋下及大腿內側，再由甲○○以該童軍繩勒絞被害人之頸部，致
其窒息併呼吸性休克而死亡等情（見原判決第二、三頁）。然原
判決理由，又援引證人董立心、蕭叡鴻及被害人之父丁○○所為
證詞，認定甲○○邀集乙○○、丙○○同行助陣談判，具有殺人
動機（見原判決第十二至十四頁，理由貳、二之(五)）。原判決既
敘明甲○○於邀集乙○○、丙○○同行助陣談判之初，上訴人三
人即有殺人之動機；則何以又謂上訴人三人原僅有傷害之犯意，
嗣始提升為殺人之故意？究竟上訴人三人於何時萌生殺人犯意之
重要事項，顯然仍欠明瞭。原審未詳加釐清究明，遽行判決，非
無可議。(二)、科刑判決書對於構成犯罪之事實，應詳加認定，並
敘明其所憑之證據及論斷之理由，方足以資論罪科刑。又按共同
正犯之成立，除共同實行犯罪之行為外，其就他人之行為負共犯
之責者，以有意思之聯絡為要件。原判決固認定上訴人三人基於
殺害被害人之犯意聯絡，而由甲○○指示乙○○購買童軍繩作為
殺人用具，三人並分擔殺人行為，均應負殺人共同正犯罪責等情
。然依原判決之論述，上訴人三人既均否認有殺人之故意及犯行
，甲○○辯稱：伊先用束帶反綁被害人的手在背後，因被害人仍
一直衝撞反抗，伊才拿童軍繩綁住被害人兩臂綑了兩圈，後來不
小心綁到脖子，因很生氣沒有鬆開手，被害人才斷氣，並非故意
要殺人云云；乙○○辯稱：伊沒有參與殺人，甲○○拿童軍繩勒
被害人時，伊沒有幫忙，甲○○叫伊下車買童軍繩，伊不曉得買
童軍繩的用途云云；丙○○則辯稱：甲○○與被害人在車上扭打
時，伊為恐被害人衝撞到正在開車之乙○○，始出手阻擋，並非
拉住被害人讓甲○○打，伊不知買繩子之事，伊全不知情云云（
見原判決第七至八頁），則上訴人三人如何有犯意聯絡，自應詳
加論斷。乃原判決就其如何認定乙○○下車購買童軍繩之前，上
訴人三人已有殺人之犯意聯絡，並未載明所憑之證據及理由，遽
認均應論以殺人罪之共同正犯，已有理由不備之違法。(三)、判決
所載之事實及理由相互牴觸者，或判決之理由前後不相一致者，
均屬判決所載理由矛盾之違法。原判決援引檢察官相驗屍體證明
書、驗斷書、照片及法務部法醫研究所解剖報告書、鑑定報告書
、函文等相關證據，認定被害人死因，係因被絞縊、扼頸部致窒
息，最後因呼吸性休克而死亡等情（見原判決第十二、十六頁）
，則何人、如何以童軍繩勒絞被害人頸部，使其窒息休克死亡等
重要事項，自應詳加釐清究明，始為合法。然依原判決犯罪事實
欄所載，丙○○所為，僅與甲○○以該童軍繩纏繞在被害人頸部
、腋下及大腿內側；至於以童軍繩勒絞被害人頸部，致被害人窒
息併呼吸性休克死亡，則係甲○○一人所為（見原判決第三頁）
。惟原判決理由又援引甲○○於偵查時供稱：除用球棒打被害人
外，還有用繩子勒其脖子，繩子是搭載被害人之後，在台北縣中
和市買的，買繩子之前伊就有打被害人，用繩子勒住被害人時是
綽號「雞肉」之丙○○和伊一起拉的，丙○○也有拉繩子等語（
見偵字第三三八六號卷第七十六至七十八頁；原判決第十四頁，
理由貳、二之(六)），資為判決之基礎。此不但與犯罪事實欄所認
定由甲○○一人以童軍繩勒絞被害人頸部，相互矛盾；且與原判
決另援引乙○○供述：「（問：杜承恩是怎麼死的？）被勒死的
」、「（問：是誰勒死的？）甲○○」、「（問：用什麼東西？
）繩子，是白色的繩子」、「（問：你為何說杜承恩是被甲○○
用繩子勒死的？）最後他死的時候，我有看到，勒的時候，我在
開車」（見偵字第三五一八號卷第一九五至一九六頁），資為不
利於上訴人三人犯罪之證據，亦不相一致。又依原判決理由貳、
二之(六)所記載，既謂被害人於遭繩索綑綁時，若僅憑甲○○一人
之力難以壓制並扼縊其頸部斷氣云云（見原判決第十五頁第一至
四列），似認當時被害人仍具有抵抗能力；惟原判決於事實欄及
理由貳、二之(七)中，則認為上訴人三人係在被害人遭其等重力毆
打已無力反抗之情形下，始購買童軍繩而加以綑綁殺害等情（見
原判決第三頁第十四列以下及第十五頁倒數第十一列以下），顯
屬齟齬不合。以上原判決均有理由矛盾之違法。(四)、刑法上遺棄
屍體罪，須遺而棄之，不為埋葬，始足成立（本院十八年上字第
四九三號、二十八年上字第三一八四號判例意旨參照）。本件原
判決認定上訴人三人殺害被害人之後，於民國九十七年二月二十
六日晚間，由綽號「AP」之不詳姓名成年男子提議將被害人之屍
體運往台北市內湖山區掩埋滅跡（此部分丙○○未參與），甲○
○、乙○○與綽號「AP」者三人遂基於遺棄屍體之犯意聯絡，由
乙○○駕駛其休旅車，搭載甲○○、綽號「AP」之男子及被害人
之屍體，前往台北市內湖區美麗華百貨附近山區，三人在劍南路
旁劍南幹71及劍南幹72間路旁之產業道路內，持十字鎬等工具挖
掘出長約一百五十五公分、寬約六十公分、深約五十至六十公分
之坑洞，甲○○並先剪斷綑綁之黑色束帶，再將被害人身上所穿
之衣褲脫掉，全身赤裸，復由甲○○、乙○○合力抬入坑洞內，
以俯臥姿勢共同將被害人之屍體掩埋而予遺棄。迨至同年三月四
日晚上九時許，警方依上訴人三人之供述，並帶同警方至上開棄
屍地點，始挖出被害人屍體等情。果係如此，則甲○○、乙○○
所為與遺棄屍體罪之構成要件，應非相當。原審未予釐清究明，
遽為有罪之認定，自有未合。上訴意旨執以指摘，非無理由，應
認原判決關於上訴人三人上揭殺人及甲○○、乙○○遺棄屍體部
分均有撤銷發回更審之原因。
二、駁回上訴（即上訴人三人剝奪他人行動自由及甲○○違反國
家安全法）部分：
(一)、剝奪他人行動自由部分：
按刑事訴訟法第三百七十七條規定：上訴於第三審法院，非以判
決違背法令為理由，不得為之。是提起第三審上訴，應以原判決
違背法令為理由，係屬法定要件，如果上訴理由書狀未依據卷內
訴訟資料，具體指摘原判決不適用何種法則或如何適用不當，或
所指摘原判決違法情事，顯與法律規定得為第三審上訴理由之違
法情形，不相適合時，均應認其上訴為違背法律上之程式，予以
駁回。本件原審經審理結果，認為上訴人三人共同以非法方法剝
奪被害人杜承恩行動自由部分之犯行罪證明確，因認第一審論上
訴人三人以共同剝奪他人行動自由罪，甲○○、乙○○、丙○○
依序各處有期徒刑一年六月；十月；一年二月部分之判決，為無
不合，予以維持，駁回檢察官及上訴人三人該部分在第二審之上
訴。已詳敘其調查、取捨證據之結果及憑以認定犯罪事實之心證
理由。從形式上觀察，原判決此部分並無足以影響判決結果之違
法情形存在。甲○○上訴意旨略以：１、依原判決事實認定，上
訴人三人就共同妨害自由、殺人等犯行間，具有行為局部之同一
性，且其行為著手實行階段可認為同一，屬一行為觸犯數罪名，
應為想像競合犯；又妨害自由與殺人二行為間，其前後行為雖分
別獨立，惟自同一法益之侵害性而言，因具有一定程度之關聯性
，可依吸收犯理論，認屬實質上一罪，而僅包括的論以殺人一罪
，原判決逕認妨害自由、殺人二犯行間，犯意各別、罪質互異，
應分論併罰，有判決適用法則不當之違法。２、原判決未審酌甲
○○行為時甫滿十八歲，本性良善，且有誠意與被害人之父丁○
○洽商和解並曾當庭向丁○○道歉，惟因被害人家屬要求金額過
高，非甲○○所能負擔，致迄未達成和解等情，又原判決既認上
訴人三人共犯妨害自由等罪，惟就甲○○部分量刑過重，未合乎
罪責均衡之平等性、相當性及比例性原則，並非適法云云。丙○
○上訴意旨略稱：被害人係自願搭乘上訴人三人所乘坐之休旅車
，且被害人於雙手受綁後，雙腳及身體其他部位並未受拘束，足
見丙○○未限制被害人之空間移動自由，應僅成立強制罪，原判
決逕認丙○○觸犯剝奪他人行動自由罪，即有違法等語。惟按：
１、刑法第三百零二條第一項以非法方法剝奪他人行動自由罪與
同法第三百零四條第一項強制罪，其所保護之法益，固均為被害
人之自由，但前者係將被害人置於自己實力支配之下而剝奪其行
動自由，後者僅使被害人行無義務之事或於其行使正當權利時加
以妨害，兩者構成要件、行為態樣及被害人受害之程度均不相同
。原判決依憑上訴人三人之自白及卷內其他證據資料，認定其等
基於共同妨害自由之犯意聯絡，在乙○○所駕駛休旅車上，由甲
○○、丙○○二人合力壓制被害人，並由丙○○持休旅車內黑色
束帶二條將被害人之雙手反綁於背後，迨被害人之雙手受制後，
乙○○旋將車開往國道三號高速公路南下往中和方向行駛，以此
方式剝奪被害人之行動自由等事實，應負共同以非法方法剝奪他
人行動自由罪。原判決就其得心證之理由，業已論述甚詳，所為
論斷，並無違法，不得任意爭執，而資為上訴第三審之適法理由
。２、刑法上一行為而觸犯數罪名之想像競合犯，係指所犯數罪
名出於一個犯罪意思決意，且僅有一個行為而觸犯數個獨立之罪
名者而言，其中所謂「同一行為」，限於所實行者為完全或局部
同一之行為。次按刑法上所謂犯罪行為之吸收關係，係指數犯罪
行為之間具有低度行為（或前行為）、高度行為（或後行為）；
重行為、輕行為之關係；或某種犯罪行為之性質或結果當然含有
他罪之成分在內等情形而言。原判決就上訴人三人原目的僅在教
訓被害人，剝奪被害人行動自由，並加以毆打後，始提升原傷害
之犯意為殺人犯意，共同加以殺害，因認上訴人三人所犯剝奪被
害人行動自由與殺人罪間，犯意各別，行為不同，應分論併罰，
業已依據證據調查之結果，詳加論斷，自不容任意指摘有適用法
則不當之違法，而據為第三審上訴之合法理由。３、量刑之輕重
，係屬事實審法院得依職權自由裁量之事項，苟於量刑時，已依
行為人之責任為基礎，並斟酌刑法第五十七條各款所列情狀，而
未逾越法定範圍，又未濫用其職權，即不得遽指為違法。原判決
於量刑時，已依上揭規定，審酌上訴人三人之品行、智識程度、
犯罪情節、所生之損害、犯罪後態度及尚未與被害人家屬達成和
解等一切情狀，予以綜合考量，分別量處上揭刑期，既未逾越法
定刑度，又未濫用自由裁量之權限，甲○○上訴意旨，單純就科
刑輕重而為爭執，亦不得執為合法之第三審上訴理由。４、乙○
○此部分之上訴意旨，並未依據卷內訴訟資料，對原判決此部分
究竟如何不適用法則或適用不當為具體之指摘，僅泛指原判決違
法云云，尤不得據為第三審上訴之合法理由。其等此部分上訴均
違背法律上之程式，俱應予駁回。
(二)、甲○○違反國家安全法部分：
按刑事訴訟法第三百七十六條所列各罪之案件，經第二審判決者
，不得上訴於第三審法院，法有明文。本件上訴人甲○○違反國
家安全法部分，原審係維持第一審依國家安全法第六條第二項論
處罪刑之判決，核屬刑事訴訟法第三百七十六條第一款之案件。
依首開說明，既經第二審判決，自不得上訴於第三審法院，甲○
○竟復提起上訴，顯為法所不許，亦應予駁回。
據上論結，應依刑事訴訟法第三百九十七條、第四百零一條、第
三百九十五條前段，判決如主文。
中    華    民    國  九十八  年   十一   月   十二   日
                      最高法院刑事第九庭
                          審判長法官  邵  燕  玲
                                法官  李  伯  道
                                法官  孫  增  同
                                法官  李  英  勇
                                法官  李  錦  樑
      本件正本證明與原本無異
                                      書  記  官
中    華    民    國  九十八  年   十一   月   十八   日
                                                Ａ


司法院資訊處製作；財團法人民間司法改革基金會備份。
